【裁判字號】    98,交聲,397
【裁判日期】    980305
【裁判案由】    聲明異議
【裁判全文】
臺灣高雄地方法院交通事件裁定        98年度交聲字第397號
原處分機關  交通部公路總局高雄監理所
異  議  人  甲○○
上列異議人因違反道路交通管理處罰條例案件，對於交通部公路
總局高雄監理所民國98年2 月12日所為之裁決（原處分案號：高
監營裁字裁80－N00000000 號），聲明異議，本院裁定如下：
    主  文
原處分關於罰鍰新臺幣參萬元部分撤銷。
前開撤銷部分，不罰。
    理  由
一、原處分機關以異議人即受處分人甲○○（下稱異議人），飲
    用酒類超過規定標準，仍於民國96年12月5 日0 時22分許，
    騎乘車號CYC －653 號重型機車，行經高雄縣鳥松鄉○○路
    長庚醫院後門處時，為警臨檢，因汽車駕駛人酒精濃度超過
    標準（經測得其呼氣酒精濃度每公升0.62毫克，超過每公升
    0.25毫克），爰依道路交通管理處罰條例第35條第1 項第1
    款規定，裁處受處分人罰鍰新臺幣（下同）4 萬5 千元，並
    施以道安講習。
二、聲明異議意旨略以：異議人上開違規行為，業經臺灣高雄地
    方法院檢察署檢察官於97年1 月18日以96年度偵字第35975
    號為緩起訴處分，命異議人書立悔過書並向公庫支付3 萬元
    緩起訴處分金，異議人已於97年3 月13日匯款支付完畢。詎
    原處分機關仍就同一酒後駕車行為裁處罰鍰4 萬5 千元，顯
    有違反一事不二罰之原則，爰依法聲明異議，請求撤銷罰鍰
    等語。
三、按汽車駕駛人，駕駛汽車經測試檢定酒精濃度超過規定標準
    者，處15,000元以上60,000元以下罰鍰，並當場移置保管該
    汽車及吊扣其駕駛執照1年；又汽車駕駛人，有第35條第1項
    規定之情形，應接受道路交通安全講習。道路交通管理處罰
    條例第35條第1項第1款、第24條第1項第2款固有明文。惟按
    「一行為同時觸犯刑事法律及違反行政法上義務規定者，依
    刑事法律處罰之。但其行為應處以其他種類行政罰或得沒入
    之物而未經法院宣告沒收者，亦得裁處之。前項行為如經不
    起訴處分或為無罪、免訴、不受理、不付審理之裁判確定者
    ，得依違反行政法上義務規定裁處之」，行政罰法第26條亦
    明文規定，明揭同一行為不受行政及刑事之雙重處罰即「一
    事不二罰」之原則。前揭道路交通管理處罰條例第35條第1
    項第1 款規定之處罰內容，係針對行為人違反行政法上義務
    規定之行政罰，且該條例關於一行為同時觸犯刑事法律及違
    反行政法上義務規定者，並無特別規定，倘汽車駕駛人以單
    一酒後駕駛汽車行為，經測試酒精濃度超過規定標準，而同
    時涉有刑法第185 條之3 公共危險罪嫌時，道路交通管理處
    罰機關除有行政罰法第26條第1 項但書得處以其他種類行政
    罰者之情形，而得裁處其他種類行政罰外，關於罰鍰部分，
    應依行政罰法第26條及道路交通管理處罰條例第10條規定移
    送地方法院檢察署處理。且該酒後駕駛汽車之行為，除移送
    後有行政罰法第26條第2 項所定經「不起訴處分」或為「無
    罪」、「免訴」、「不受理」、「不付審理」之裁判確定等
    情形，得再依違反行政法上義務規定裁處之外，不得逕依道
    路交通管理處罰條例第35條第1 項第1 款規定裁處行為人罰
    鍰，以符行政罰法第26條一事不二罰之規定。次按觸犯刑事
    法律之犯罪行為，如檢察官認該行為所涉為死刑、無期徒刑
    或最輕本刑3 年以上有期徒刑以外之罪，於參酌刑法第57條
    所列事項及公共利益之維護，認以緩起訴為適當者，得定1
    年以上3 年以下之緩起訴期間為緩起訴處分，並同時命被告
    為一定之金錢給付，因該金錢給付係附隨於緩起訴處分之負
    擔，性質上雖非刑罰，惟就被告而言，不無被強制剝奪財產
    權之性質，仍屬其為犯罪所付出之代價，其於刑事訴訟程序
    中由檢察官命被告支付一定金額，乃剝奪其財產權之處罰，
    雖無須經法院判決，而與刑法中罰金刑有異，然與罰金均處
    像特定之對象繳納具有處罰性質之金錢，應認與罰金為相類
    似之處罰。本於對受處分人不利益之規定不得任意擴張解釋
    之原則，自不得類推適用，是受行政罰之行為經緩起訴處分
    ，除有符合行政罰法第26條第1 項但書之情形外，即不得依
    違反行政法上之義務規定裁處之。
四、查異議人於上開時、地因酒後駕車為警查獲，經臺灣高雄地
    方法院檢察署檢察官於97年1 月18日以96年度偵字第35975
    號為緩起訴處分，並命異議分人於緩起訴處分確定日起2 個
    月內，向公庫支付3 萬元，緩起訴期間為1 年，復經臺灣高
    等法院高雄分院檢察署檢察長於97年2 月18日以97年度上職
    議字第932 號處分書駁回再議確定，異議人並已於97年3 月
    13日繳交3 萬元予公庫，緩起訴期間於98年2 月17日屆滿等
    情，有原處分機關違反道路交通管理事件裁決書、緩起訴處
    分書、駁回再議處分書、臺灣高雄地方法院檢察署自行收納
    款項統一收據及臺灣高等法院被告前案紀錄表各1 份附卷可
    憑，此部分之事實自堪認定。異議人以一酒後駕車之行為，
    同時觸犯刑事法律及違反行政法上義務，經檢察官依法為緩
    起訴處分，異議人並依據該緩起訴處分向公庫支付3 萬元，
    該捐款之性質與罰金相類似，即無由再依違反行政法上義務
    之規定處罰之，而有違反一事不二罰之原則。惟依道路交通
    管理處罰條例第35條第8 項規定；「... 前項（指有酒精濃
    度超過規定標準而駕駛車輛等情形）汽車駕駛人，經裁判確
    定處以罰金低於本條例第92條第3 項所訂最低罰鍰基準規定
    者，應依本條例裁決繳納不足最低罰鍰之部分。」，而依其
    性質道路交通管理處罰條例第35條第8 項應為行政罰法第26
    條第1 項之特別規定，是依違反道路交通管理事件統一裁罰
    基準表之規定，機器腳踏車駕駛人違反處罰條例第35條第1
    項第1 款之規定，其呼氣所含酒精濃度超過每公升0.55毫克
    以上者，應裁處之最低罰鍰為45,000元，本件異議人既已支
    付3 萬元之緩起訴處分金，則依上開規定，異議人須補繳該
    等差額即1 萬5 千元（45,000 -30,000＝15,000），始為適
    法。原處分機關除對異議人為吊扣駕駛執照及施以道安講習
    之處罰（此部分未經異議人聲明異議）外，亦逕對異議人為
    上開罰鍰之處罰，即有違一事不二罰之原則，自難謂適法。
    再本件異議人緩起訴期間雖於98年2 月17日始屆滿，原處分
    機關不待緩起訴期間屆滿，即於98年2 月12日為上開裁罰，
    然於本院審理時緩起訴期間業已屆滿且未經撤銷，有異議人
    臺灣高等法院被告前案紀錄表可佐，異議人上開違反刑事法
    律之犯罪事實既已明確，且其確實已遵守並履行各項緩起訴
    條件，是除非有合於刑事訴訟法第260 條所定情形之一，否
    則異議人即無再就同一案件遭受刑事訴追之虞，而認該緩起
    訴處分足以產生實質刑法之效果，即無由再依違反行政法上
    義務之規定處罰之，併此敘明。
五、綜上，異議人就原處分罰鍰中3 萬元部分，聲明異議為有理
    由，原處分關於該部分應予撤銷，另諭知異議人不罰。至原
    處分機關其他裁處部分，係屬其他種類之行政裁罰，於法並
    無不合，且異議人並未就此提出異議，自不在本件審理及撤
    銷之範圍內，附此敘明。
六、據上論結，應依道路交通案件處理辦法第19條、第20條前段
    ，裁定如主文。
中    華    民    國    98    年    3     月    5     日
                    交通法庭    法  官  王靖茹
以上正本證明與原本無異。
如不服本裁定應於送達後5日內向本院提出抗告狀。
中    華    民    國    98    年    3     月    5     日
                                書記官  鍾錦祥


司法院資訊處製作；財團法人民間司法改革基金會備份。
